【裁判字號】    95,台上,1686
【裁判日期】    950331
【裁判案由】    強盜等罪
【裁判全文】
最高法院刑事判決            九十五年度台上字第一六八六號
    上  訴  人  甲○○
                        樓（現於台灣台北監獄台北分監執行
                        中）
上列上訴人因強盜等罪案件，不服台灣高等法院中華民國九十四
年十二月十五日第二審更審判決（九十四年度上更(一)字第五九九
號；起訴案號：台灣台北地方法院檢察署九十三年度偵字第一二
０六三、一二九二二、一三四五七、一三六七五、一四０六二、
一四六一０、一四七一八、一六一六八號），提起上訴，本院判
決如下：
    主    文
原判決撤銷，發回台灣高等法院。
    理    由
本件原判決認定上訴人甲○○於民國九十三年五月一日上午六時
五十分許，與陳韋宏、陳誼安在台北市中正區和平醫院急診室前
，共同持刀殺害李文祥成傷後（殺人未遂部分另案審理），為逃
離現場，於同日上午七時十分許，意圖為自己不法之所有，手持
可供為兇器使用、非槍砲彈藥刀械管制條例管制之長短雙刃刀一
把，站在中華路二段車道上，喝令騎乘車號ＣＪＵ－五九六號機
車，行經該處之洪聖龍下車，洪聖龍不從，上訴人即以該雙刃刀
在洪聖龍左腰際揮動，繼續喝令洪聖龍下車，並以左手握住洪聖
龍所騎機車把手，以此脅迫方式至使洪聖龍不能抗拒後，而任由
上訴人將該機車騎走。上訴人於得手後，騎乘該機車搭載陳誼安
逃逸，因而獲得免為搭乘交通工具支出費用之財產上不法之利益
。嗣於九十三年五月三十一日上午十時許，經警循線在台北市○
○區○○路二四巷三六號尋獲該機車。另上訴人與李宏文（已死
亡）及綽號「小薇」之姓名年籍不詳之成年女子間，基於概括之
犯意，或一人或二人分別以單獨之犯意，或各基於共同之犯意，
意圖為自己不法之所有，自九十三年四月二十八日起至同年七月
十六日止，騎乘機車先後在台北市、台北縣各地，乘張勤、乙○
○、丙○○、劉秋英、洪秋幸、李慧珠等路人不及防備之際，分
別搶奪其所有之皮包及其內之財物，得手後，悉將所搶得之現金
或財物變賣以供生活所需，而以之為常業（其情節詳如原判決事
實欄二所載）等情。因而撤銷第一審關於加重強盜及常業搶奪部
分之科刑判決，改判論處上訴人意圖為自己不法之所有，攜帶兇
器，以脅迫至使不能抗拒，得財產上不法之利益罪刑，及仍論處
上訴人共同以搶奪他人之動產為常業罪刑，固非無見。
惟查：(一)刑事訴訟法第九十五條第一款規定：「訊問被告應先告
知犯罪嫌疑及所犯所有罪名。罪名經告知後，認為應變更者，應
再告知」，此乃被告在刑事訴訟上應受告知之權利，為行使防禦
權之前提。其所謂「犯罪嫌疑及所犯所有罪名」，除起訴書所記
載之犯罪事實及所犯法條外，自包含依刑事訴訟法第二百六十七
條規定起訴效力所擴張之犯罪事實及罪名。否則，無異剝奪被告
依同法第九十六條、第二百八十九條等規定所應享有之辯明罪嫌
及辯論（護）等程序權，其所踐行之訴訟程序，即難謂於法無違
。原判決認定上訴人有原判決事實欄一記載之犯行，並於理由三
說明此部分行為係犯刑法第三百三十條第一項之加重強盜罪。與
檢察官於第一審九十三年十一月九日審理期日更正及第一審判決
所適用法條，雖無不同。按刑法第三百二十八條第一項、第二項
分別規定「意圖為自己或第三人不法之所有，以強暴、脅迫、藥
劑、催眠術或他法，至使不能抗拒，而取他人之物或使其交付者
，為強盜罪，處五年以上有期徒刑」、「以前項方法得財產上不
法之利益或使第三人得之者，亦同」。上揭刑法第三百二十八條
第一項之規定，係以「取他人之物或使其交付」為構成要件之一
；與同法第二項「得財產上不法之利益或使第三人得之」之構成
要件，迥然有別。而刑法第三百三十條第一項，查係就犯強盜罪
而有刑法第三百二十一條第一項各款情形之一者而加重其法定刑
之處罰規定，苟其基礎強盜行為及所適用法條更迭時，審判長仍
應依刑事訴訟法第九十五條第一項規定告知，使被告知悉而充分
行使其防禦權，並使辯護人能為有效之辯護。查檢察官及第一審
均認上訴人就其盜取洪聖龍所駕駛ＣＪＵ─五九六號機車之行為
，係犯刑法第三百三十條第一項、第三百二十八條第一項之加重
強盜取財罪。原判決則於事實欄及理由欄內，分別記載及說明上
訴人此部分行為係因而得免為搭乘交通工具支出費用之財產上不
法之利益，並於論斷欄內引用刑法第三百三十條第一項、第三百
二十八條第二項等規定。而稽之原審之審判程序筆錄記載，審判
長先依起訴書及第一審判決書所載，對上訴人告知其犯罪之嫌疑
及所犯罪名，其後另諭知上訴人如果認為沒有不法所有之意圖，
不構成強盜罪，但也可能成立強制罪（原審卷第四六、四九頁）
，似未告知上訴人其基礎強盜行為係犯刑法第三百二十八條第二
項強盜得利罪嫌，且卷內亦無上訴人就此強盜而得不法利益行為
答辯之相關記載。原審本此有瑕疵之審判程序，逕論上訴人以刑
法第三百三十條第一項、第三百二十八條第二項加重強盜得利罪
，自有判決不適用法則之違背法令。(二)審理事實之法院，對於案
內一切證據，除認為不必要者外，均應詳為調查，然後基於調查
所得之心證，以為判斷事實之基礎。如有應行調查之證據未經依
法調查，或證據雖已調查而其內容尚未明瞭，均屬應於審判期日
調查之證據而未予調查之違法。原判決事實欄記載上訴人與陳韋
宏、陳誼安共同持刀砍殺李文祥成傷後，為逃離現場，遂意圖為
自己不法之所有，持長短雙刃刀一把，脅迫至使洪聖龍不能抗拒
，任由上訴人取走ＣＪＵ─五九六號機車，上訴人得手後，騎乘
該機車搭載陳誼安逃逸，因而獲得免為搭乘交通工具支出費用之
財產上不法之利益等情。並於理由一(二)說明上訴人雖對機車並無
據為己有之意思，然上訴人為逃離案發現場，大可付費召呼計程
車，並不以強取他人機車為必要，是上訴人強取洪聖龍之機車即
具使用該機車之意圖，而圖得免於支付車資之不法利益云云。惟
上訴人於警詢、偵查、第一審、上訴審及原審始終辯稱其騎乘前
往現場之機車，遭他人駕駛自用小客車撞擊致人車倒地，起身後
即往中華路方向逃逸，嗣搶得機車後載陳誼安離開等語（偵字第
一四六一０號卷第五、七、十三頁；偵字第一二九二二號卷第五
二頁；第一審卷第八五、一四五頁；上訴卷第三五、七十頁；原
審卷第四七頁）；且陳誼安於警詢時亦陳稱「甲○○到現場時不
是騎載我離開現場的那一輛車」等語（偵字第一四六一０號卷第
二三頁）。若均屬實，上訴人強取洪聖龍使用中機車之行為，究
係基於逃離現場之目的？或本於因此而獲得免為搭乘交通工具支
出費用之意圖？抑或二者兼俱？當時道路上之車流狀況及客觀情
形，有無充足時間及計程車可供上訴人攔停搭乘？攸關上訴人辯
解是否可採之認定，即有根究明白之必要。原審未詳察並憑以勾
稽釐清上訴人強行取走洪聖龍所騎乘機車之意圖，復置上訴人調
取其另案所犯台灣台北地方法院九十三年度訴字第九八二號案件
卷宗及傳喚洪聖龍之聲請於未論（原審卷第三六頁）。遽行認定
上訴人基於圖得免於支付車資之利益而強取洪聖龍之機車，自有
證據調查未盡及理由不備之違法。(三)判決不載理由者，當然違背
法令，所謂判決不載理由，係指依法應記載於判決理由內之事項
不予記載，或記載不完備者而言，此為刑事訴訟法第三百七十九
條第十四款上段之當然解釋。又刑事訴訟法第一百五十六條第二
項規定，被告之自白，不得作為有罪判決之唯一證據，仍應調查
其他必要之證據，以察其是否與事實相符。此項立法之目的，在
以補強證據擔保被告自白之真實性。原判決認定上訴人有原判決
事實欄二所載常業搶奪之犯行，並論處上訴人以搶奪他人之動產
為常業罪刑。惟理由二僅說明上訴人坦承此部分之犯行，至其否
認以搶奪為常業之辯解，如何不足採，其常業搶奪犯行，亦堪認
定云云。並未說明有何補強證據足以證明上訴人之自白確與事實
相符，亦有理由不備之違誤。以上或為上訴意旨所指摘，或屬本
院得依職權調查之事項，應認原判決仍有撤銷發回更審之原因。
至原判決就常業搶奪行為不另為無罪諭知部分，本乎審判不可分
之原則，併予發回，附此敘明。
據上論結，應依刑事訴訟法第三百九十七條、第四百零一條，判
決如主文。
中    華    民    國  九十五  年    三    月  三十一  日
                      最高法院刑事第十庭
                          審判長法官  洪  清  江
                                法官  石  木  欽
                                法官  李  伯  道
                                法官  林  勤  純
                                法官  陳  晴  教
      本件正本證明與原本無異
                                      書  記  官
中    華    民    國  九十五  年    四    月    七    日
                                                      j


司法院資訊處製作；財團法人民間司法改革基金會備份。
